【裁判字號】    92,上訴,2812
【裁判日期】    950707
【裁判案由】    貪污治罪條例等
【裁判全文】
臺灣高等法院刑事判決                92年度上訴字第2812號
上  訴  人
即  被  告  丁○○
                      之七號
選任辯護人  陳峰富律師
            張簡勵如律師
            陳麗真律師
上  訴  人
即  被  告  壬○○
選任辯護人  沈奕瑋律師
            黃鈺華律師
上  訴  人
即  被  告  辛○○
                      五樓
選任辯護人  陳正旻律師
上  訴  人
即  被  告  己○○
選任辯護人  王東山律師
            李美寬律師
            許文生律師
上  訴  人
即  被  告  乙○○
選任辯護人  林宇文律師
            林則奘律師
上  訴  人
即  被  告  丙○○
上列上訴人因貪污治罪條例等案件，不服臺灣基隆地方法院八十
九年度訴字第四六一號，中華民國九十二年六月二十日第一審判
決（起訴案號：臺灣基隆地方法院檢察署八十九年度偵字第一七
三四、一七九三、一九六二、二一二三號），提起上訴，本院判
決如下：
    主  文
原判決關於丁○○、壬○○、辛○○、己○○、乙○○部分撤銷
。
丁○○依據法令從事公務之人員，對於主管之事務，直接圖利，
處有期徒刑伍年陸月，褫奪公權陸年。
壬○○共同依據法令從事公務之人員，對於主管之事務，明知違
背法令，直接圖私人不法利益，因而獲得利益，處有期徒刑伍年
陸月，褫奪公權陸年。
辛○○共同依據法令從事公務之人員，對於監督之事務，明知違
背法令，直接圖私人不法利益，因而獲得利益，處有期徒刑貳年
，褫奪公權肆年，緩刑伍年。
己○○共同依據法令從事公務之人員，對於主管之事務，明知違
背法令，直接圖私人不法利益，因而獲得利益，處有期徒刑貳年
，褫奪公權肆年，緩刑伍年。
乙○○共同依據法令從事公務之人員，對於主管之事務，明知違
背法令，直接圖私人不法利益，因而獲得利益，處有期徒刑貳年
，褫奪公權肆年，緩刑伍年。
其餘上訴駁回。
    事  實
壹、貪污部分：
一、丁○○自民國七十九年三月一日至八十三年二月底、壬○○
    自八十三年三月一日至九十一年二月底，分別為臺北縣瑞芳
    鎮（以下簡稱瑞芳鎮）鎮長，辛○○自八十三年三月一日於
    壬○○當選鎮長後擔任瑞芳鎮公所之秘書，己○○於八十三
    年八月間調任至瑞芳鎮公所擔任建設課課長，乙○○七十五
    年間即擔任瑞芳鎮公所建設課技士。而瑞芳鎮長為瑞芳鎮之
    代表人對內負責監督瑞芳鎮公所內所有課室業務，包括建設
    課興建工程設計發包招標之業務，對外代表瑞芳鎮為法律行
    為，包括代表瑞芳鎮與承包瑞芳鎮興建工程之廠商簽訂承攬
    契約；秘書則負責奉鎮長之命協助處理所有鎮長業務；建設
    課長即負責主管並指定建設課之職員承辦瑞芳鎮興建工程之
    設計、招標、發包等工作。因此瑞芳鎮瑞濱里托兒所一樓新
    建工程招標發包乃丁○○監督之事務，而該承攬契約簽訂乃
    丁○○擔任鎮長之主管事務；瑞芳鎮瑞濱里托兒所二樓興建
    工程之設計、招標發包乃己○○主管，並指定乙○○承辦之
    事務，並且由辛○○、壬○○監督審核所有程序，而與承包
    廠商簽訂承攬契約簽訂乃壬○○擔任鎮長主管事務。
二、緣瑞芳鎮瑞濱里深德宮（以下簡稱深德宮）為奉祀土地公之
    廟宇，興建於日據時代，面積約十坪左右，丙○○自七十五
    年起擔任該廟之主任委員，七十八年起劉慶隆擔任該廟之總
    務，該年深德宮向臺北縣政府補辦理寺廟登記，丙○○登記
    為為寺廟管理人，除該廟所占用之基地臺北縣瑞芳鎮○○段
    二一八之四七地號土地外，另有多筆土地，全是信徒捐獻或
    廟方出資購買之土地。蘇澳南天宮自中國大陸求得媽祖神像
    三尊，深德宮信徒至南天宮請回媽祖神像一尊，原欲奉祀於
    深德宮，因經擲筊土地公不同意，故深德宮管理委員及信徒
    決定在深德宮之廟產土地上興建朝聖宮，故成立「深德宮‧
    朝聖宮籌建委員會」，庚○○經推舉為主任委員，但因募捐
    款項不足，一直無法開始興建朝聖宮寺廟建築。
三、丁○○於七十九年二、三月間競選瑞芳鎮長時，至深德宮廟
    址尋求支持時，獲悉上情竟與深德宮主任委員之丙○○、深
    德宮廟公戊○○、「深德宮‧朝聖宮籌建委員會」之主任委
    員庚○○達成協議，由深德宮提供土地予瑞芳鎮公所，鎮公
    所負責以公款出資發包興建朝聖宮二層樓建築。
四、丁○○順利當選瑞芳鎮長後，即努力尋找得以使用之經費以
    發包興建朝聖宮寺廟建築，後獲悉前因台北縣政府動支縣統
    籌款，補助縣內各鄉鎮市公所之公立托兒所每所新台幣（下
    同）五十萬元，以充實改善教保遊樂設施暨廚房設備，因瑞
    芳鎮計有十八所公立托兒所，故總獲九百萬元之補助款，並
    在八十二年八月間，台北縣政府財政局在瑞芳鎮公所之補助
    計畫執行前，即已先行將此款撥付瑞芳鎮公所公庫，丁○○
    依法原應按照台北縣政府撥款之目的執行該項經費，詎其竟
    為兌現前述競選承諾，而圖利於「深德宮．朝聖宮籌建委員
    會」之主任委員庚○○及信徒等人，使之免於支付興建朝聖
    宮寺廟建築之經費，決定以該分配款為興建朝聖宮建築之經
    費。丁○○由庚○○處取得朝聖宮寺廟建築設計圖後，即交
    付該設計圖及相關工程數量計算表予鎮公所建設課臨時技術
    員簡永田，要求據之編製預算書。事後進而指示簡永田直接
    簽示動用經費申請表由其核示，並定工程名稱為「瑞濱里托
    兒所新建工程」。同年九月七日，簡永田依循鎮長丁○○指
    示簽辦動用經費申請表等文書逐級呈核，當時之瑞芳鎮公所
    建設課長謝有雄察覺有異，因該托兒所工程案，實際上未曾
    有此需求及計畫外，是以瑞芳鎮公所並未編列相關預算，故
    簽示「無預算」於該申請表上，詎該申請表呈送至丁○○處
    其明知上情，仍為達成圖利之目的，即於該申請表上批示以
    上述台北縣政府補助款來勻支工程經費，且以先前交付簡有
    田之寺廟建築設計圖所編列之預算書圖招標發包。
五、八十三年十月十八日，經辦理招標程序後，由合進營造有限
    公司（負責人莊林川，以下簡稱合進公司）以三百七十三萬
    二千元得標，遂由丁○○代表瑞芳鎮違法以寺廟建築之設計
    圖說為契約內容與合進公司簽訂名稱為「瑞濱里托兒所興建
    工程」之承攬契約。嗣八十三年二月間，一樓建築初步完工
    後，僅尚未驗收完工，然因適逢丁○○選舉期間，丁○○即
    暫讓庚○○及信徒等將媽祖神像鑾座先奉祀進入其以瑞濱里
    托兒所新建工程名義興建之朝聖宮寺廟一樓建築內，使其獲
    得免於支付經費興建即得使用寺廟建築之不法利益。
六、八十三年二月鎮長競選期間，丁○○、壬○○同時參選，丁○○再度抵達深德宮上址，對庚○○等人表示若連任鎮長，
    屆時將完成朝聖宮二樓，壬○○不久亦抵該處，表示丁○○
    能做到的，壬○○也做得到，即如當選一樣會把朝聖宮二樓
    完成。丁○○於八十三年二月間競選連任鎮長失利，於八十
    三年三月一日卸任，由壬○○接任鎮長，壬○○明知丁○○
    以瑞濱托兒所名義興建之一樓建築，實際上乃圖利庚○○及
    信徒等所興建之朝聖宮寺廟建築，竟亦為兌現選舉承諾繼續
    以公款興建朝聖宮二樓建築，需先掩飾丁○○違法圖利之行
    為，八十三年十一月中旬，因前揭瑞濱里托兒所一樓新建工
    程乃以台北縣政府補助款興建，因此函請台北縣政府縣府複
    驗，以求縣府追認此一經費動支問題。是以八十三年十二月
    二十七日，臺北縣政府社會局兒少課課長詹玉蓉及工務局土
    木課課員高光政等應瑞芳鎮公所之請，親赴現場履勘複驗。
    發覺該工程實屬「寺廟建築」，與工程名稱「名實不符」，
    有違法之處，故拒絕複驗。另再以八十四年二月八日縣府以
    北府社四字第三九二九九號函行文瑞芳鎮公所，表示「該
    工程目前為寺廟場所，非托兒所活動之場所，與原補助經費
    用途不符等語」，發函瑞芳鎮公所查復原因。詎壬○○為達
    成其圖利庚○○目的，而辛○○、己○○及乙○○等人亦知
    悉壬○○上述圖利之動機，均明知上述建築確實有違背法令
    之處，竟仍基於共同之犯意連絡，明知名稱為「瑞濱里托兒
    所新建工程」所完成之建物，係前丁○○鎮長為兌現選舉承
    諾而違法興建之寺廟建築，作為朝聖宮廟宇奉祀媽祖，竟由
    乙○○擬稿，逐級呈報建設課長己○○、秘書辛○○、鎮長
    壬○○（原判決誤植為丁○○）審閱分別批示修改公文內容
    後均加以核章後，於八十四年二月二十一日以瑞芳鎮北縣
    瑞建字第二二六六號公文上，登載不實之「因用地難求，本
    所為教育大計，故興建於寺廟旁，而該寺廟目前正在拓建中
    ，本所為地方需求，尊重民眾信仰，暫借其使用。俟寺廟拓
    建完成後，本所當即收回，作為托兒所用途。」內容，函覆
    台北縣府行使之，未將前鎮長丁○○違法發包興建廟宇建築
    等情具實向縣府函報，致生損害於台北縣政府審核瑞芳鎮是
    否依法使用補助款之正確性。
七、壬○○在庚○○再三催促兌現競選承諾興建朝聖宮二樓建築
    之際，即決意以中國石油公司基隆營業處（以下簡稱中油公
    司）之睦鄰捐助經費充為為興建朝聖宮二樓之經費，遂與辛○○、己○○、乙○○基於共同之犯意連絡，明知鎮公所不
    得發包興建寺廟建築，竟仍為圖利「深德宮．朝聖宮籌建委
    員會」之主任委員庚○○及信徒等人，使之免於籌募興建朝
    聖宮寺廟二樓建築之經費，遂為下列行為：
  (一)八十四年初，編列八十五年度（八十四年七月一日至八十五
    年六月三十日）瑞芳鎮總預算時，即先編列瑞濱托兒所二樓
    工程預算支出一百八十萬元為其預計執行之施政項目，且於
    總預算書上註明經費來自中油、台電捐助。
  (二)八十四年十二月間，瑞芳鎮公所委託甲○○建築師事務所負
    責編製瑞濱里托兒所二樓興建工程之預算書圖，竟在前揭事
    務所職員林志奮、癸○○會同己○○、乙○○抵達現場測量
    時，己○○、乙○○明白告知癸○○等人該二樓建築物係為
    寺廟使用之目的興建，並提供一份寺廟建築設計圖與癸○○
    供其等編制預算書圖時參考之，因此甲○○建築師事務所即
    依據其等指示以寺廟建築之需要編製名稱為瑞濱里托兒所二
    樓興建工程之預算書圖，並將該預算書圖交付瑞芳鎮公所審
    核，惟壬○○、辛○○、己○○、吳必陽等人明知該預算書
    圖內容均係寺廟建築，仍故意違背法令予以審核一一核章通
    過。
  (三)八十五年一月四日瑞芳鎮公所以北縣瑞建字第九六號函，
    檢附前揭預算書圖行文中油公司，稱「瑞濱里托兒所已不敷
    使用，亟需增築二樓，因本所財源枯竭，無力興建，敬請惠
    予全額補助，以解地方疾苦。」等語，中油公司承辦人未詳
    閱該預算書圖，即於八十五年五月二十二日以基工關字第０
    七七０四００三（三）號函覆，同意動支「睦鄰捐助」經費
    ，全額補助。
  (四)八十五年六月間瑞芳鎮公所因已獲中油公司承諾補助經費，
    且壬○○並已獲邀擔任朝聖宮之榮譽主任委員，即積極與辛○○、己○○、乙○○基於上述共同圖利犯意，於八十五年
    六月二十九日以甲○○建築師事務所所繪製之供寺廟使之建
    築書圖，定名為「瑞濱里托兒所二樓興建工程」招標發包，
    經銓興土木包工業（以下簡稱銓興包工）以一百八十七萬元
    得標，壬○○即代表瑞芳鎮與銓興包工簽訂承攬契約。
  (五)八十五年六月五日，壬○○為達成圖利之結果，即與庚○○
    等共同製作協商記錄，誆稱瑞濱托兒所「目前收托幼童人數
    ，一樓尚敷使用」等理由，違背興建意旨，將剛完工之二樓
    建物作朝聖宮使用。且本件朝聖宮二樓主體結構「新建落成
    」後，名譽主任委員壬○○、主任委員庚○○等即組成「朝
    聖宮籌建委員會」向民眾勸募龍柱雕刻、琉璃飾瓦等錢財，
    合計金額達一百餘萬元（相關樂捐名錄，張示於本案建物前
    廣場），再於本案一、二樓建物均完成後，建物正前方，增
    建一樓拱門式前廳及二樓龍柱祭台，使朝聖宮建物規模再度
    擴張更為完備得為寺廟使用。八十七年春季（戊寅年春），
    壬○○為慶賀朝聖宮「新建落成」，致贈由渠署名之「聖偉
    朝宏」木製匾額（該匾懸掛於本案建物二樓正廳）。
貳、偽證部分：
一、丙○○前於七十八年間因貪污案件，經本院於八十五年五月
    七日以八十五年重上更六字第二號判處有期徒刑五年，褫奪
    公權二年，並因減刑減為二年二月二十日，褫奪公權一年四
    月，雖經上訴，經最高法院於八十六年二月二十七日以八十
    六年台上字第九四三號駁回上訴確定，於八十六年十月二十
    四日入監執行，指揮書執行完畢日期預定為八十八年十二月
    十日。丙○○於八十六年間另有違反槍砲彈藥刀械管制條例
    及麻醉藥品管理條例案件，分經台灣基隆地方法院以八十六
    年度訴字第六五二號判處二年四月、八十六年易字第一四一
    九號判處六月確定，並接續上述徒刑執行之，八十八年五月
    七日獲假釋出獄，八十九年又撤銷假釋，自九十年三月二十
    八日起接續執行殘刑至九十一年三月三十一日，雖不構成累
    犯，惟素行不端。
二、丙○○自七十五年間起即擔任深德宮之主任委員，於七十九
    年二月間鎮長選舉期間，與前鎮長丁○○達成協議，由瑞芳
    鎮公所出資發包興建朝聖宮以安置媽祖神像，供瑞芳鎮瑞濱
    里地方信徒奉祀膜拜。後於八十三年二月間先後見證鎮長候
    選人丁○○、壬○○允諾興建朝聖宮二樓之事，於八十二年
    八、九月間，並由其負起朝聖宮一樓之設計圖，其並囑咐戊○○到宜蘭找蓋廟老師傅為朝聖宮之外觀樣式繪製草圖，交
    給鎮公所憑以精算後辦理發包及施工，深知朝聖宮一樓、二
    樓於興建之初，均係為奉祀媽祖神像之寺廟。嗣後，臺灣基
    隆地方法院檢察署檢察官偵查此案期間，丙○○明知詳情，
    竟於八十八年四月二十一日上午於台灣基隆地方法院檢察署
    檢察官偵訊時，供前具結後為就案情有重要關係之朝聖宮一
    樓、二樓興建之初其用途為何，為虛偽之陳述，偽稱起初（
    指丁○○任鎮長期間）深德宮是向鎮公所爭取蓋托兒所，二
    樓讓朝聖宮使用，而影響案件之偵查。
參、案經法務部調查局台北縣調查站移送、台北縣政府函送台灣
    基隆地方法院檢察署檢察官偵查暨自動檢舉起訴。
     理  由
壹、貪污部分：
一、訊問上訴人即被告丁○○、壬○○、辛○○、己○○、乙○○均矢口否認上揭犯行，被告丁○○辯稱：漁民、工人的小
    孩是需要被照顧，身為民選地方首長，我應該要去做，一樓
    我蓋的是托兒所，二樓是我離開後才建；我是用縣府所撥托
    兒所的統籌分配款來全權處理，我是首長，有行政裁量權，
    按照地方需要，專款專用，把九百多萬的統籌分配款挪出三
    百多萬來蓋托兒所，把托兒所的分配款用在蓋托兒所上，如
    果有圖利，那就是圖利那些托兒所的小孩；雖然沒有領執照
    ，但依省政府社會處的公文，托兒所可在農牧地上，我當時
    就先蓋，因為如果不蓋的話，統籌分配款就會被收回，準備
    蓋好再補照，但是因為沒有連任，所以後面就沒有辦法做。
    被告壬○○辯稱：關於公文書是承辦人員寫的，沒有登載不
    實、偽造的問題；我沒有圖利，財產現在登記在建設課，廟
    是公的，有登記的，是全村的廟不是個人的，當初是暫借，
    後來也有收回。被告辛○○辯稱：關於偽造文書部分，在公
    文流程中我才知道有什麼事情，實際狀況我並不了解，我也
    沒有去過現場，我只是基於文字上修正，本意我並沒有修正
    ；圖利部分，我個人無利可圖。被告己○○辯稱：複驗是我
    主動報縣政府，縣政府也有派員到場，我不可能再以公文欺
    瞞；圖利部分，一樓與我無關，二樓部分，設計是委託建築
    師設計，建築師也承認整個工程是由他設計，我並沒有指示
    ，造型是由建築師負責，當時我都可以退休，我不可能以退
    休金作賭注而圖利，當時我職等已經最高也不可能升等，我
    沒有圖利的動機。被告乙○○辯稱：我都是依法行事，我沒
    有貪污、圖利云云。
二、經查：
  (一)被告辛○○於調查站供認其自八十三年三月間起為瑞芳鎮公
    所秘書，為鎮長壬○○之法定代理人，依據分層負責規定有
    代決之權，且從乙○○、托兒所張錦媛簽呈文書瞭解瑞濱里
    托兒所一樓部分違反法令之處。八十五年初公所包發興建瑞
    濱里托兒所二樓部分，從文書流程發現多處違反法令處。並
    詳述瑞濱里托兒所新建工程（一樓部分）、瑞濱里托兒所二
    樓新建工程這二項工程之諸多違法之處；因此亦陳稱公所於
    八十四年二月廿一日以北縣瑞建字第二二六六號函文回復
    縣府，指陳此工程係「因用地難求，本所為教育大計，故興
    建於寺廟旁，而該寺廟目前正在拓建中，本所為地方需求，
    尊重民眾信仰，暫借其使用。俟寺廟拓建完成後，本所當即
    收回，作為托兒所用途。」係於公文書上為不實之登載，據
    以函復臺北縣政府；並稱於經手此二項工程時基於幕僚身分
    揣摩鎮長心態，故於壬○○執意以公款支付辦理前開二案之
    意圖，了然於胸，復認為蓋廟本身係民間信仰，基本上不是
    壞事，所以配合壬○○達到以公濟私之目的，壬○○於任鎮
    長時接續一樓之驗收及支付尾款，執意結案，並對地方人士
    承諾增建二樓為廟宇，仍以托兒所使用名義向中油請領睦鄰
    經費等語（詳他字卷一第三０八至三一三頁）。且於八十九
    年六月十九日檢察官偵查時，陳述看過調查站記載之筆錄，
    記載實在等語（詳偵字第二一二三號卷第六八頁反面）。其
    嗣雖於檢察官偵訊時，推翻調查局之供述，辯稱有部分記載
    不符合其意思云云，但其仍不否認調查員每問完一部分就先
    交記載之筆錄供其閱覽（詳偵字第二一二三號卷第七十頁反
    面），準此堪認調查站之筆錄記載無誤，堪以採信。
  (二)被告己○○於調查站供認：大約於八十四年中左右，壬○○
    找秘書辛○○、我及乙○○，在公所二樓會議室中指示前開
    瑞濱里托兒所（一樓部分）要回收供托兒所使用，所以指示
    必須增建二樓供廟方使用；至於二樓工程名稱訂為瑞濱里托
    兒所二樓興建工程係為延續原工程名稱；並稱壬○○鎮長於
    八十四年六、七月間即為競選連任之考慮，地方人士反應希
    望能擴建原先以瑞濱里托兒所新建工程名義建築之寺廟，壬○○為爭取地方人士之認同，決定再行動用公款以擴建托兒
    所之名義來增建二樓，其將此事告訴乙○○，指示乙○○簽
    辦，故乙○○於八十四年七月間簽辦八十五年度工程委外設
    計時，將該工程以「瑞濱里托兒所二樓興建工程」名義納入
    ，經其簽擬奉祕書、鎮長核定指示由甲○○建築師設計；甲○○建築師所設計之二樓工程圖，將二樓設計成寺廟形式，
    其雖有審核權，但未表示意見，即同意以寺廟形式來興建二
    樓等語（詳他字卷一第三二四至三二六頁）。且於八十九年
    五月三十日檢察官偵查時，陳述看過調查站記載之筆錄，僅
    需更正壬○○指示前開瑞濱里托兒所一樓部分要收回托兒所
    使用，所以二樓蓋好後暫借給廟方使用此部分，其餘記載均
    實在等語（詳他字卷二第一七六頁反面）。其雖於嗣後檢察
    官偵訊時，又推翻部分調查站之供述，足信此乃其避罪之詞
    ，是應以其在調查局中供述為可採。
  (三)被告乙○○於調查站供認：報請台北縣政府複驗，但複驗結
    果因托兒所蓋成廟的形式，由深德宮在使用中，而非供托兒
    所使用，縣府對此難以接受，不通過複驗，其於返回公後，
    將上述情形告知建設課長己○○，己○○表示：該托兒所興
    建完成後，鎮長壬○○即指示配合地方需求，暫借給寺廟使
    用。關於縣府八十四年二月八日縣府行文瑞芳鎮公所，表示
    「該工程目前為寺廟場所，非托兒所活動之場所，與原補助
    經費用途不符等語」要求公所查復原因，鎮長同意函復縣府
    ，己○○即口頭指示函復內容，因陳報課長後，己○○即修
    改原稿，為「因用地難求，本所為教育大計，故興建於寺廟
    旁，而該寺廟目前正在拓建中，本所為地方需求，尊重民眾
    信仰，暫借其使用。俟寺廟拓建完成後，本所當即收回，作
    為托兒所用途。」等不實內容，經秘書、鎮長核定後，即以
    瑞芳鎮公所八十四年二月二十一日北縣瑞建字第二二六六
    號函文回復縣府函復縣府追查。關於「瑞濱里托兒所二樓新
    建工程」部分，在八十四年六、七月間，己○○課長告知壬○○鎮長要競選連任，地方人士向其反應希望擴建原先以瑞
    濱里托兒所新建工程名義之寺廟，廖鎮長為爭取地方人士之
    認同，決定再動用公款以擴建托兒所之名義增建二樓，並交
    代要簽辦，其乃於八十四七月間簽辦八十五年度十四項公共
    工程委外設計，將該工程以「瑞濱托兒所二樓工程」名義納
    入，經課長簽擬，奉秘書、鎮長核定指定由甲○○建築師設
    計，並由其與己○○要求甲○○建築師設計時，要其照原先
    一樓寺廟的形式，設計二樓擴建工程。其並依照己○○課長
    之指示，以「托兒所不敷使用需要擴建名義向中油基隆營業
    處申請補助」，並簽辦函稿，於八十五年一月四日行文中油
    基隆營業處。一樓建造完成，即由廖鎮長借給深德宮供奉神
    明，至二樓擴建完成，並於八十六年二月廿六日驗收通過之
    際，一樓仍是由深德宮借用供奉神明之用等語（詳他字卷一
    第三一五至三二三頁）。雖其於八十九年五月八日偵查中，
    經檢察官訊問調查局筆錄是否實在，竟答稱全部不實在。而
    檢察官再對調查局訊問過之相同問題加以訊問，被告就其承
    辦業務之始末不僅無提出詳細說明，且再無法交待情況下頻
    以不清楚、忘記了回覆（詳偵字第一九六三號卷第二至四頁
    ）。按調查站之筆錄苟未確實記載其本意，衡情其在偵查中
    自得詳細說明真實原委及事件經過，其竟反而無法說明，足
    徵其嗣後推稱調查站供述完全不實在乃為脫罪之詞，故其在
    調查站中供述應為可採。
  (四)證人庚○○於八十九年四月十日在調查站證述：深德宮是一
    間土地廟，日據時代就有了，七十八年間向台北縣政府辦理
    寺廟登記，並由丙○○為管理人。蘇澳南天宮向大陸求得三
    尊媽祖神像回來，深德宮至南天宮請回媽祖神像，原來要安
    置深德宮，但經擲筊後深德宮土地公不同意，故深德宮及地
    方人士決定要在深德宮之廟產土地上，另興建一座朝聖宮以
    安置媽祖神像，故成立「深德宮。朝聖宮籌建委員會」，地
    方人士張秋義、翁順正、張凍財等十餘人願出資興建，故由
    上述人等推選本人擔任籌建主任委員。但因募款不多一直無
    法順利開工，但丁○○競選鎮長時，到深德宮，和管理人丙○○、主持戊○○、我本人及其他地方人士談到，當選鎮長
    會幫忙地方將朝聖宮建起來，因此當時丙○○、戊○○與丁○○達成協議，由深德宮出具土地同意書借給瑞芳鎮公所，
    由公所興建朝聖宮，其中一樓借給公所使用，而二樓要作為
    朝聖宮，整棟建物由瑞芳鎮公所興建。瑞芳鎮公所承辦人簡
    有田有帶一位建築師攜朝聖宮設計圖給丙○○看，經其同意
    才依據該圖發包。朝聖宮一樓建築完成媽祖神像已安置在一
    樓，幼稚園並沒有使用。八十三年初，丁○○要競選連任，
    壬○○參與競選，競選期間丁○○又來深德宮和丙○○、戊○○及本人座談。當時朝聖宮一樓蓋好，媽祖神像也安置在
    一樓，丁○○表示如當選連任，會將二樓朝聖宮部分興建完
    成，不久壬○○亦來深德宮向丙○○、戊○○等人表示，丁○○做得到的壬○○也做得到，壬○○當選鎮長一樣會把朝
    聖宮二樓完成，選舉結果由壬○○當選鎮長，也同意繼續興
    建朝聖宮二樓，但因朝聖宮一樓部分台北縣政府驗收不過，
    故壬○○應先解決一樓問題才能續建二樓，因此壬○○和丙○○商議，要深德宮出具土地使用同意書及信徒大會決議紀
    錄請台北縣政府追認，是丙○○出具土地使用同意書，並於
    八十四年五月六日，召集附近里民算是信徒大會，製作會議
    紀錄後送瑞芳鎮公所報台北縣政府。八十五年間因丙○○入
    獄，我正式接管深德宮、朝聖宮之宮務，每次碰到壬○○均
    要壬○○履行承諾興建朝聖宮二樓，後來壬○○告訴我，可
    用中油公司補助地方建設款來興建朝聖宮，其假藉瑞濱里托
    兒所不敷使用為由，已正式行文中油全額補助，待款項下來
    即開始興建朝聖宮二樓。在要興建朝聖宮二樓時，有一位建
    築師到現場查看，本人及戊○○均有與之談話，提出興建朝
    聖宮之需求。而設計上也配合地方需求，現在蓋出來的朝聖
    宮廟宇即是依此設計。本人和乙○○、己○○洽談時就有表
    示壬○○鎮長答應地方要興建朝聖宮二樓部分，因此催促二
    人盡快辦理發包興建及完成建築，因有告訴乙○○、己○○
    二樓主體結構蓋好後我等還要聘工完成朝聖宮二樓內部修飾
    裝潢，故二人都知道是蓋朝聖宮，不是蓋托兒所。八十六年
    六月間，本人及戊○○到瑞芳鎮公所和鎮長壬○○協調，要
    求壬○○按當初協議二樓交給朝聖宮使用，壬○○同意之後
    ，本人才雇工修飾裝潢等語（詳他字卷一第三三七頁反面至
    三四三頁）。於八十九年五月八日在偵查中亦稱調查站筆錄
    記載為其本意且內容實在（詳他字卷二第一二六頁反面）。
    ，顯見其在調查站之證述應為真實。至其嗣經檢察官、原審
    就部分相同問題再次訊問時，竟均答稱忘記或不知情云云，
    惟其於調查站接受訊問時距離事實發生之時間較接近，故記
    憶比較清晰，且於調查站第一次訊問前，其他被告或利害關
    係對於證人通常無可能事先知悉證人會經調查站傳訊作證，
    因此較無影響證人證言之機會，是當以證人於調查站中之證
    述較為真實可採，其事後偵審翻異前詞推稱不知情或忘記等
    語，應屬迴護被告之詞，自不足採。
  (五)證人戊○○於八十九年四月十日調查站證述：前鎮長丁○○
    競選鎮長時，來到深德宮與地方人士商談，要以目前朝聖宮
    所坐落土地來興建一樓老人活動中心，二樓興建廟宇，惟在
    一樓完工後，丁○○競選落選，由壬○○當選，才知道丁○○係以托兒所名義興建一樓，如此二樓就不可能興建廟宇，
    如果早知道一開始係以托兒所名義興建一樓，根本不會提供
    廟產興建建物。地方人士要求壬○○幫助於二樓興建廟宇，
    壬○○同意資助興建廟宇的外觀建築，但廟內的設施則由廟
    方籌建，所以二樓自始至終均使以廟宇之構造及外觀來興建
    ，廟宇的名稱即為朝聖宮等語（詳他字卷一第三六一至三六
    二頁）。於偵查中供稱其在調查站之證述及筆錄之記載均實
    在（詳他字卷二第五五頁反面）。是證人戊○○在調查站之
    證言，自堪採信。
  (六)同案被告丙○○於調查站供認：媽祖神像是暫時寄放在深德
    宮奉祀，所以地方人士決定在深德宮的廟產土地上，另外興
    建朝聖宮來安置神像，同時深德宮出具土地同意書供瑞芳鎮
    公所興建朝聖宮，當時瑞芳鎮長丁○○向我們表示，鎮公所
    將以公款來興建朝聖宮的結構體，內部裝設經費再向外界或
    信徒募款。朝聖宮一樓當時係以興建托兒所經費所興建。當
    時決定蓋朝聖宮後，我即委託戊○○到宜蘭找一位蓋廟老師
    傅畫製一張朝聖宮草圖，經我看過後認為該草圖僅有外觀樣
    式，並無結構、材料的精算及配置圖，無法通過瑞芳鎮公所
    建設課的審核，因此作罷，後由與丁○○同派系之庚○○出
    面找人繪製設計圖，至於設計成何種樣式，我並不清楚，是
    由庚○○負責與公所建設課簡永田接洽，而庚○○即擔任朝
    聖宮籌建委員會主任委員，完全由庚○○負責與鎮公所接洽
    興建事宜，連建築師都是庚○○負責接洽的。朝聖宮在興建
    之初，地方上希望能興建成二樓建築，二樓供朝聖宮使用，
    一樓做為長青俱樂部使用，如此才符合朝聖宮土地由深德宮
    提供之原意，以及地方上設置老人活動場所的需求。但是當
    時丁○○告訴我們，因經費有限，只能興建一樓，日後有經
    費再興建二樓，所以一樓興建完成時，即作為奉祀神明使用
    等情明確等語（詳他字卷一第四四七至四四九頁）。
  (七)證人莊林川、李秀子於調查局中證述：設計圖由鎮公所招商
    時提供，均有按圖施工。以過去建築經驗，這是一座寺廟形
    式之建築，無論由其外觀、裝飾，內部圓柱，無廁所陳設等
    ，均屬寺廟建築，而非托兒所建築等語（詳他字卷一第一四
    六頁反面至一四七頁）。
  (八)證人謝有雄（被告丁○○擔任鎮長期間之建設課長）於原審
    證述：一樓部分之工程原本不在鎮公所之年度預算內，因此
    其動用經費申請表上填寫無預算，但經丁○○直接批示動用
    經費項目後，即辦理發包，且由丁○○直接指派監工為簡有
    田。並曾向丁○○請教是否需要依據建築法令辦理，經丁○○拒絕。也問過丁○○為何要做浮雕，他答稱配合旁邊寺廟
    建築之用（詳原審卷二第一二０至一二二頁）。
  (九)證人簡永田（被告丁○○擔任鎮長期間之建設課技術員），
    於原審證述：當時丁○○拿一張圖及計算書交給建設課長，
    再由建設課長交待我依據圖寫出預算書來（並經提示扣案證
    物瑞芳鎮公所瑞濱里托兒所新建工程預算書內所附設計圖，
    經辨認為同一份）等語（詳原審卷二第一一七頁）。
  (十)證人林志奮（即甲○○建築師事務所職員）於調查站證述：
    瑞濱里托兒所二樓興建工程設計圖為我所繪製，繪製前與癸○○、庚○○、乙○○到現場，其先負責丈量，其他人在旁
    邊聊天，現場一樓是廟宇，廟宇係平屋頂，柱頭已先預留，
    繪製現況圖後返回事務所，癸○○即拿出朝聖宮外觀式樣草
    圖要其作為設計參考，該草圖重點是寺廟外觀樣式，並無室
    內設計。我在丈量現場時，聽到癸○○、庚○○、乙○○等
    人提及二樓要蓋廟等語（詳他字卷一第四二五頁反面至四二
    六頁）。
  (十一)證人癸○○（即甲○○建築師事務所職員）於調查站證述：
    我代表甲○○事務所承接瑞濱里托兒所二樓工程之委託設計
    ，與林志奮、庚○○、己○○、乙○○等人曾到過現場，當
    時己○○有談到目前一樓係作為寺廟使用，有奉祀神明，將
    來二樓增建完成後，要將神明移奉至二樓，將二樓做為寺廟
    使用，同時乙○○當場亦交給我一份朝聖宮平面、立面樣式
    草圖，要求本事務所依照該草圖及一樓既有之寺廟形式設計
    二樓增建圖說。因依據己○○、乙○○等人指示就是要設計
    成寺廟形式，因此根本不考慮任何符合托兒所功能設計（詳
    （詳他字卷一第四一六頁反面至四一八頁）。
  (十二)證人詹玉蓉（台北縣政府所派至本件一樓建築複驗之人員）
    於調查站證述：複驗當日至現場發現該工程並非托兒所，應
    為寺廟，因此返回縣政府後及簽辦公文指出，該新建工程為
    寺廟形式非托兒所活動空間，請鎮公所查明見復（詳他字第
    卷一第六三頁反面）。
  (十三)證人張錦媛於調查站證述：八十二年至八十五年間擔任瑞濱
    里托兒所輔導員職務。近十年來瑞濱里托兒所收托人數均在
    二十五人上下，起伏不大。托兒所現設在台北縣瑞芳鎮○○
    段二一八之六四地號上二層樓樓房一樓部分，原設在瑞芳鎮
    ○○路一二三之一號，約於八十六年七、八月間才遷址。在
    遷址之前到現址查看，已被擺放神像，當時二樓部分基本結
    構外觀看起來就像尚未精雕細琢之廟宇。經過一番整修後，
    瑞濱里托兒所才遷入使用，整修前，瑞濱里托兒所一樓除了
    牆面、頂板之外，並無其他設備，例如收托幼兒基本需求之
    廁所馬桶、洗手台都沒有，不得不添購等語（詳他字卷一第
    四三二頁反面至四三三頁）。
  (十四)上揭系爭建築物，係坐落台北縣瑞芳鎮○○段二一八之一、
    二一八之四七、二一八之六四、一二九之三地號之土地上，
    此有台北縣瑞芳地政事務所土地複丈成果圖在卷（見他字卷
    一第二０九頁）。又上揭二一八之六四地號之土地係屬「瑞
    濱深德宮」所有，此有土地登記謄本在卷（見他字卷一第一
    二六頁）。
  (十五)台北縣長尤清於八十二年六月三十日手諭、台北縣政府社會
    局於八十二年七月一日簽、台北縣政府於八十二年七月二日
    以八二北府財一字第二三四九二六號函該縣各鄉鎮市公所，
    縣政府將動支縣統籌款八千九百萬元，補助縣內各鄉鎮市公
    所之公立托兒所每所五十萬元，以改善活動室之燈光照明、
    通風、地板或油漆；改善廁所或廚房設施；充實教保遊樂設
    施等，而瑞芳鎮公所共有十八所公立托兒所，計可獲得九百
    萬元補助款，此有尤清縣長手諭、台北縣政府社會局簽、台
    北縣政府八二北府財一字第二三四九二六號函等影本在卷（
    見他字卷一第六至十一頁）。又台北縣政府於八十二年七月
    三十日函瑞芳鎮公所，旨示據送辦理村里（社區）托兒所充
    實改善教保遊樂設施補助款九百萬元領款收據乙紙，此有台
    北縣政府八二北府一字第二七三０九三號函影本在卷（見他
    字卷一第二七九頁）。
  (十六)瑞芳鎮公所建設課臨時技術員簡永田，於八十二年九月七日
    ，為「瑞濱里托兒所新建工程」所簽示「動用經費申請表」
    ，其上有被告丁○○批示「經費准予由八十二北府財字第二
    七三０九三號函補助本所九百萬元項下勻支」，此有瑞芳鎮
    公所動用經費申請表影本在卷（見他字卷一第一二一頁）。
  (十七)系爭瑞濱托兒所新建工程（指一樓）工程費預訂三百九十四
    萬四千八百元，其中水泥浮雕勾欄為十七萬七千九百七十元
    ，此有一樓平面圖、正立面圖、設計書等影本在卷（見他字
    卷一第七二頁、七三頁、一九八頁）。
  (十八)系爭瑞濱托兒所一樓工程於八十三年八月十五日全部竣工，
    此有全進公司八十三年九月三日出具之完工報告在卷（見他
    字卷一第二七四頁）。
  (十九)台北縣政府於八十四年二月八日函瑞芳鎮公所稱：本府有關
    單位於八十三年十二月二十七日上午會同前往複驗該所（指
    上開系爭一樓工程）目前為寺廟，非托兒所活動之場所，與
    原補助經費用途不符，此有台北縣政府八十四年二月八日八
    四北府社四字第三九二九九號函稿影本在卷（見他字卷一第
    九０頁）。
  (二十)瑞芳鎮公所於八十四年二月二十一日函覆台北縣政府稱：因
    用地難求，本所為教育大計，故興建於寺廟旁，而該寺廟目
    前正在拓建中，本所為地方需求，尊重民眾信仰，暫借其使
    用。俟寺廟拓建完成後，本所當即收回，作為托兒所用途等
    語，此有瑞芳鎮北縣瑞建字第二二六六號函暨函稿等影本
    在卷（見他字卷一第二五至二六頁、二六八至二六九頁）。
  瑞芳鎮公所於八十五年一月四日，以北縣瑞建字第九六號
    函，檢附瑞濱托兒所二樓興建工程預算書，行文中油公司，
    稱「瑞濱里托兒所已不敷使用，亟需增築二樓，因本所財源
    枯竭，無力興建，敬請惠予全額補助，以解地方疾苦。」等
    語，請中油公司補助興建經費，此有該函在卷（見他字卷一
    第二二四至二二五頁）。又中油公司同意上揭補助，此有中
    油公司內部簽呈、睦鄰捐助提案表、睦鄰捐助初審評估表、
    送件清單等影本在卷（見他字卷一第二二五至二二八頁）。
  瑞芳鎮公所於八十六年六月五日與瑞濱深德宮管理委員會協
    調，瑞芳鎮公所表示：因目前收托兒童人數一樓尚敷使用，
    同意將二樓暫時借深德宮管理委員會使用，此有協調會紀錄
    在卷（見他字卷一第二０三至二０四頁）。
  瑞芳鎮公於八十五年六月二十九日以甲○○建築師事務所所
    繪製之供寺廟使之建築書圖，定名為「瑞濱里托兒所二樓興
    建工程」招標發包，經銓興土木包工業（以下簡稱銓興包工
    ）以一百八十七萬元得標，壬○○即代表瑞芳鎮與銓興包工
    簽訂承攬契約，此有工程合約影本在卷（見原審卷一第二六
    七至二七四頁）。
  原審於九十年八月三十日勘驗現場，此有勘驗筆錄暨現場照
    片在卷（見原審卷一第四０三至四０七頁）。又本院於九十
    五年四月十三日勘驗系爭建築物使用現況，此有勘驗筆錄及
    現場照片等在卷（見本院卷四第一九二至二一六頁）。
三、認定事實之理由：
  (一)被告丁○○興建一樓圖利部分：
  1.本件名為瑞濱里托兒所一樓部分工程，乃被告丁○○擔任鎮
    長期間，招標發包後簽訂契約興建，為被告丁○○不否認，
    及證人謝有雄、簡永田證述相符，並有上揭「動用經費申請
    表」可佐，足徵興建系爭建物一樓，乃被告丁○○執行職務
    之行為，首堪認定。
  2.再招標發包之工程名稱既然為「瑞濱里托兒所興建工程」，
    則依據法令當然應該檢附符合托兒所需求之設計書圖為招標
    契約內容，詎被告丁○○招標發包時所檢附之建築形式設計
    書圖，竟係寺廟建築，並非托兒所之建築形式，此有瑞濱里
    托兒所興建工程預算書所附設計書圖，及承包廠商合進公司
    依據該設計圖施工後照片在卷可憑。又證人簡永田證述該份
    設計書圖即為被告丁○○交付及充為瑞濱里托兒所發包內容
    之設計書圖。且承包一樓部分興建工程之莊林川、李秀子證
    述依據設計圖施工後，認該建築乃為寺廟建築，並非托兒所
    建築。另台北縣政府之詹玉蓉於一樓建築完成後抵達現場複
    驗亦認該建築物乃為寺廟建築並非托兒所，業經其等於調查
    局中證述在卷，是堪信該被告丁○○確有監督執行瑞濱托兒
    所一樓新建工程編制預算及招標發包程序，及代表瑞芳鎮簽
    訂該工程之承攬契約時，均有違背法令故意將寺廟建築之內
    容充為托兒所興建承攬契約之內容，以供圖利於庚○○將來
    完成後交給作為奉祀媽祖朝聖宮使用。雖被告丁○○辯稱一
    樓建築目的本即為興建托兒所云云。但該一樓若為托兒所建
    築，依據證人張錦媛證述八十六年七、八月間欲遷入一樓使
    用之際，竟毫無施作廁所、洗手台、廚房等托兒所應備之基
    本設備，尚需編列經費重新添購設備，此亦有該托兒所遷移
    案卷在卷可徵。且參照一樓建築往二樓之樓梯添附華麗之龍
    形紋飾且設置於屋外，均與幼兒需要大相違背。迄原審於九
    十年八月三十日履勘現場時，一樓目前雖充為托兒所使用，
    但正門口竟然需安裝臨時鐵製樓梯方能進出，此有履勘筆錄
    及現場照片可堪佐證。因此該建築無論內部設備或外部規劃
    裝飾均非為托兒所而規劃設置，被告丁○○竟稱該處興建目
    的係托兒所，其辯解實屬無稽。至被告丁○○之辯護人張簡
    勵如律師雖辯稱：一樓平面設計圖四面都設有窗戶，三邊各
    有一個門，並不符合一般廟宇之設計等語。惟依證人庚○○
    、戊○○、丙○○上揭於調查站之證述，可見「深德宮．朝
    聖宮籌建委員會」應是希望將上揭一、二樓建造為廟宇，一
    樓可先供奉神明，俟二樓建造完成後，再將神明移奉二樓，
    斯時一樓亦可考慮作為老人活動之場所，準此，將一樓設計
    為四面有窗戶，三邊各有一個門，顯係預留可兼供為老人活
    動中心之用。是辯護人張簡勵如律師上揭辯護亦屬不可採。
  3.被告丁○○為上述行為之目的，依據證人庚○○、戊○○、
    丙○○調查局中業均證述綦詳，乃因競選期間在深德宮與其
    等達成協議之承諾，目的在使庚○○所任職之「深德宮‧朝
    聖宮籌備委員會」，無庸募款興建寺廟結構體建築，而得使
    用寺廟建築。因此被告丁○○其違背法令之行為乃為圖利於
    「深德宮‧朝聖宮籌備委員會」之主任庚○○及其他信徒，
    免於支出建築費用而得以使用寺廟建築，且嗣後媽祖神像確
    實亦在一樓結構體完成後先奉祀進入一樓，托兒所反而並未
    遷入，更足確信被告丁○○興建目的確實即為庚○○等圖該
    不法利益，並確實在媽祖神像奉祀進入後已取得利益。
  4.基此，被告丁○○利用其擔任鎮長職務上得招標發包興建工
    程之機會，違明知鎮公所不得發包興建寺廟，竟仍違法假借
    興建托兒所名義，實則以寺廟建築書圖為契約內容，招標發
    包興建朝聖宮寺廟建築，以圖利於「深德宮．朝聖宮籌建委
    員會」主任委員庚○○及信徒等免於支出任何經費即得使用
    寺廟建築，並嗣後確實奉祀進入該建物獲得該不法利益，被
    告丁○○上述行為構成貪污治條例對主管事務圖利罪，事證
    明確，自應依法論科。
  (二)壬○○、辛○○、己○○、乙○○行使公務登載不實公文書
    函覆台北縣政府部分：
  1.上揭瑞芳鎮公所八十四年二月二十一日所發北縣瑞建字第
    二二六六號函，乃被告乙○○擬稿，並經建設課長己○○、
    秘書辛○○、鎮長壬○○一一審核閱覽修改文字或批註後用
    印決行發文，此部分被告等均不否認，且有該公文之函稿扣
    案可參。是以各該被告對於該份文件之內容均已瞭解，且均
    同意以該內容函覆台北縣政府，應足認定。
  2.再按刑法第二百十三條犯罪處罰係以保護公文書之正確性為
    目的，所謂明知不實事項而登載只需登載內容失真出於明知
    ，並不問失真情形為全部或一部，亦不問其所以失真係出於
    虛增或故減均應成立（參照四十四年度台上字第三八七號判
    例）。而該公文內容所載「因用地難求，本所為教育大計，
    故興建於寺廟旁，而該寺廟目前正在拓建中，本所為地方需
    求，尊重民眾信仰，暫借其使用。俟寺廟拓建完成後，本所
    當即收回，作為托兒所用途。」等內容，均乃虛構事實之說
    詞，其中一則興建之建築物根本非為托兒所興建，本質上為
    寺廟建築，且並非暫時提供使用，乃欲永久交付為朝聖宮使
    用，故上述公文書記載之內容均與事實不符。又被告壬○○
    依據證人庚○○之證述，其於競選之際即前往深德宮承諾欲
    接續以公款興建朝聖宮二樓，其對於該朝聖宮興建原委當知
    之甚詳，則其確實明知公文上記載有並非真實。被告辛○○
    於調查局中並已自承知悉上述公文記載內容不實。被告乙○○乃陪同台北縣政府人員前往現場複驗之人，對於現場狀況
    應該甚為清楚，公文書內容與現場實際情況根本不吻合，其
    對於公文內容記載不實應屬明知，且被告乙○○調查局中亦
    供述，複驗不通過後返回公所告知被告己○○，因此被告己○○對於現場狀況與公文書上記載內容不同亦應甚為清楚。
    因之被告等均對於該公文書不實登載內容具有明知之犯意。
  3.詎被告壬○○、辛○○、己○○、乙○○等竟仍層層決行同
    意，其於公文上簽章批示之意思即知悉並同意將該登載內容
    不實之公文發文出去函覆台北縣政府，其等均有行使該不實
    登載內容之公文之共同犯意聯絡，事證明確。
  (三)壬○○、辛○○、己○○、乙○○興建二樓圖利部分：
  1.本件名為瑞濱里托兒所二樓興建工程，係在被告壬○○擔任
    鎮長、被告辛○○擔任秘書、被告己○○擔任建設課長、被
    告乙○○擔任建設課技士期間招標發包興建，此部分業據被
    告壬○○、辛○○、己○○、乙○○不否認。且該名為瑞濱
    里托兒所二樓興建工程預算書，先由甲○○建築師事務所編
    製後，分別由技士乙○○、建設課長己○○、秘書辛○○、
    鎮長壬○○等人審核蓋章，因此該工程之招標發包為被告乙○○、己○○、辛○○、壬○○之監督或主管事務，均堪認
    定。
  2.被告壬○○、辛○○、己○○、乙○○等監督、主管名為瑞
    濱里托兒所二樓興建工程之設計、招標發包等事務，因工程
    名稱為瑞濱里托兒所二樓興建工程，依據法令當然須針對托
    兒所需求而設計建築形式並以符合托兒所使用目的之建築形
    式招標發包簽訂承攬契約。詎本件建築由瑞芳鎮公所委託甲○○建築師事務所辦理，該建築師事務所指派職員林志奮、
    癸○○前往現場測量以便繪製設計圖說之際，被告乙○○、
    己○○均陪同前往現場，依據癸○○、林志奮之調查局中證
    述，竟當場告知癸○○該二樓建築係為提供寺廟使用，並提
    供一份寺廟外型之設計圖囑其等依據該寺廟圖樣設計名為托
    兒所二樓興建工程之設計圖。又被告壬○○依據證人庚○○
    於調查局之證言，知悉其早於競選之初即曾經前往本件工程
    現場並向庚○○承諾繼續興建二樓供朝聖宮使用；被告辛○○擔任鎮公所秘書，並審閱過前述甲○○建築師事務所依據
    被告乙○○、己○○指示繪製出來寺廟建築之設計圖，該設
    計圖外觀內部空間規劃明顯即為寺廟建築，並無疑問，其竟
    仍與准許以該寺廟建築設計圖充為瑞濱里托兒所二樓興建工
    程之設計圖，顯已明顯於執行主管事務或監督事務時明知違
    法而仍執行或同意之。另於瑞濱里托兒所二樓興建工程招標
    由銓興包工得標後，被告壬○○繼續違法即以該寺廟建築設
    計圖與銓興包工簽訂工程名稱為「瑞濱里托兒所二樓興建工
    程」之工程合約，此有該工程合約（內附設計圖說即寺廟建
    築）扣案可徵。
  3.被告壬○○、辛○○、己○○、乙○○為上述違法發包興建
    朝聖宮之目的，乃為兌現被告壬○○之競選承諾，圖利於深
    德宮‧朝聖宮之籌備主任委員庚○○及信徒，免於籌募興建
    朝聖宮之經費而仍得使用寺廟建築奉祀媽祖，除經證人庚○○調查局中證述在卷，且八十六年二月二十六日前揭二樓建
    物完工驗收後，同年六月五日，壬○○為使庚○○得以獲得
    不法利益，竟共同製作協商紀錄，使剛完工之二樓建物做朝
    聖宮使用，此有該協商紀錄附卷可參，因此庚○○即向民眾
    募款約一百餘萬元，於二樓建築結構上裝飾龍柱雕刻、琉璃
    飾瓦等物。更有甚者八十七年春，朝聖宮裝潢完成，壬○○
    為朝聖宮新建落成，尚且致贈「聖偉朝宏」木匾慶賀，且二
    樓工程於完工後，庚○○即募集款二樓建物內大興土木裝潢
    成寺廟，並一樓增建圓拱門及二樓龍柱祭台，迄至八十八年
    八月五日間調查局人員前往現場履勘均仍占有使用中，此有
    照片（扣案證物編號五）在卷可佐，更足確信被告壬○○、
    許永諒、己○○、乙○○等人確實為圖利庚○○及當地信徒
    等人免於出資興建朝聖宮之建築結構，而為上述違法行為，
    且因朝聖宮業經奉祀媽祖神像進入，顯已獲得不法利益。縱
    嗣後因本案涉及不法經偵查而現將神像移出，此經原審於九
    十年八月三十日及本院於九十五年四月十三日現場履勘實屬
    ，惟此益徵該朝聖宮佔用公款興建之公有建物為寺廟要屬不
    法利益。
  4.基此，被告壬○○、辛○○、己○○、乙○○均為主管或監
    督工程設計、招標發包事務之公務員，竟均在配合被告壬○○之競選承諾下為圖利庚○○及信徒得免與籌募經費而不法
    獲得使用寺廟建築之利益，藉執行瑞濱里托兒所二樓興建工
    程之名義，先於設計之際要求設計師以寺廟需由而繪製設計
    圖，並由被告乙○○、己○○、辛○○、壬○○違法予以審
    核通過，列為招標之內容，被告壬○○進一步於簽訂瑞濱里
    托兒所二樓興建工程承攬契約時以該寺廟建築設計圖為契約
    內容，使鎮公所必須以公款支付實際上為寺廟建築之興建經
    費，被告壬○○、辛○○、己○○、乙○○等成立對於主管
    、或監督事務違背法令圖利罪，要屬甚明。
四、被告丁○○、壬○○、辛○○、己○○、乙○○所犯法條：
  (一)按被告丁○○於八十三年二月間完成圖利行為交付一樓寺廟
    建築與庚○○使用後，貪污治罪條例已分別於八十五年十月
    二十三日及九十年十一月七日二次修正公布；被告壬○○、
    辛○○、己○○、乙○○，於八十六年二月間，完成圖利行
    為交付二樓寺廟建築與庚○○使用後，貪污治罪條例在九十
    年十一月七日修正公布，經比較被告犯罪後所犯貪污治罪條
    例第六條第一項第四款罪之法定刑中罰金刑部分，已由修正
    前之一百萬元提高至三千萬元，犯罪構成要件，亦修正為對
    於主管或監督之事務，明知違背法令，直接或間接圖自己獲
    第三人之不法利益，因而獲得利益者。其中「明知違背法令
    」之要件，此所謂「明知」指圖利之直接故意而言，此與修
    正前實務見解並無不同，又此所謂違背法令之「法令」，係
    指包括法律、法律授權之法規命令、職權命令、自治條例、
    委辦規則等，對多數不特定人民就一般事項所作對外發生法
    律效果之規定，被告等關於圖利罪部分，同時符合修正前後
    圖利罪之構成要件。經比較新舊法法定刑度結果，以裁判前
    行為時之舊法有利於被告丁○○，依刑法第二條第一項但書
    ，被告丁○○仍應適用行為時舊法處斷，因此被告丁○○應
    適用八十五年十月二十三日修正前之貪污治罪條例第六條第
    一項第四款之規定論處。被告壬○○、辛○○、己○○、乙○○則應裁判時即九十年十一月七日修正之貪污治罪條例第
    六條第一項第四款之規定論處。
  (二)核被告丁○○違法發包興建寺廟一樓建築部分，係犯八十五
    年十月二十三日修正前貪污治罪條例第六條第一項第四款之
    罪；被告壬○○、辛○○、己○○、乙○○於八十四年二月
    二十一日以北縣瑞建字第二二六六號函覆台北縣政府公文
    之行為，係犯刑法第二百十六條行使第二百十三條登載不實
    公文書罪；被告壬○○、辛○○、己○○、乙○○違法發包
    興建寺廟二樓部分，係犯九十年十一月七日修正貪污治罪條
    例第六條第一項第四款之罪。被告壬○○、辛○○、己○○
    、乙○○其等公務登載不實於公文書之低度行為為行使高度
    行為所吸收，不另論罪。就被告丁○○違法發包興建寺廟一
    樓建築部分，公訴意旨認應依貪污治罪條例之侵占公有財物
    罪處斷，但按侵占公有財物罪之構成要件，本質仍屬侵占罪
    ，故須與刑法之普通侵占罪相同，有擅自處分自己持有他人
    之物，或變易持有之意思為所有之意思，為其主觀要件。而
    被告丁○○係以瑞芳鎮鎮長名義代表瑞芳鎮此公法人舉行名
    義為瑞濱里托兒所新建工程之招標，雖承攬契約內容實際上
    為興建寺廟，有違背公務員應執行依法執行公務之法令，但
    該承攬民事法律契約仍不得以該公務員違法理由而主張無效
    或撤銷之，是以該承攬契約之法律效果仍係存在於瑞芳鎮此
    公法人與承包之合進公司間，因此瑞芳鎮公所依據承攬契約
    有給付工程款之義務，被告丁○○於擔任鎮長期間以瑞芳鎮
    公所之公款給付依據承攬契約瑞芳鎮應給付之工程款，實難
    稱為侵占公款，因此公訴人就被告丁○○發包興建寺廟一樓
    建築部分論以侵占公款罪尚有未洽，惟起訴之被告丁○○違
    法以公款興建寺廟一樓建築基本犯罪事實同一，爰依法變更
    起訴法條，併予敘明。就被告壬○○、辛○○、己○○、乙○○違法發包興建寺廟二樓建築部分，公訴人認成立貪污治
    罪條例之利用職務上機會詐取財物罪，然按此罪本質亦屬刑
    法上之詐欺罪，因此其構成要件亦應同於刑法詐欺罪，應有
    意圖為自己不法之所有之主觀要件為必要。而本件瑞芳鎮公
    所向中油公司要求補助款前，業已編列八十四年度預算預計
    興建瑞濱托兒所二樓，並於預算上載明該款項係向中油要求
    補助款，此有被告提出之預算書記載甚明，因此該款項乃瑞
    芳鎮公所依法編列預算施政項目內之款項，其向中油公司目
    的亦係撥款予瑞芳鎮公所之公款內，因此瑞芳鎮公所取得該
    筆款項要不得稱為不法所有，縱向中油要求補助款之際，於
    公文上虛稱托兒所不敷使用等情，但如被告丁○○、辛○○
    、己○○、乙○○取得該補助款後，確實依法使用於興建托
    兒所，則亦不違中油公司補助本意，因此上述行為顯均與詐
    欺犯行不合，是公訴人認瑞芳鎮公所取得中油補款部分乃成
    立利用職務上機會詐取財物罪要有未洽，惟起訴之基本犯罪
    事實即被告壬○○、辛○○、己○○、乙○○等人違法以發
    包興建寺廟二樓建築之基本犯罪事實同一，爰依法變更起訴
    法條。被告壬○○、辛○○、己○○、乙○○四人就前揭行
    使登載不實公文書犯行，及圖利罪犯行，具有犯意聯絡及行
    為分攤，為共同正犯。被告壬○○、辛○○、己○○、乙○○所犯行使公務登載不實公文書部分，係為隱瞞本件一樓建
    物為寺廟建築之事實，以免違法興建寺廟之事為台北縣政府
    查獲，將導致二樓繼續發包興建寺廟建築之圖利目的無法遂
    行，因此上述二罪顯有方法結果之牽連關係，被告壬○○、
    辛○○、己○○、乙○○行為後，九十四年一月七日修正公
    布之刑法，自九十五年七月一日施行，修正後之刑法刪除第
    五十五條關牽連犯之規定，惟被告壬○○、辛○○、己○○
    、乙○○所犯上開二罪具有牽連犯之關係，依修正前即行為
    時之規定，應從一重之圖利罪處斷；依修正後之刑法已刪除
    牽連犯之規定，則所犯上述二罪依數罪併罰之規定分論併罰
    ，比較新舊法之規定，修正後之規定並非較有利於被告壬○○、辛○○、己○○、乙○○，依刑法第二條第一項之規定
    ，應適用行為時之法律，即適用修正前刑法第五十五條牽連
    犯之規定，從一重之圖利罪處斷。被告辛○○、己○○、乙○○上揭圖利行為，被告辛○○、己○○、乙○○三人本身
    並無所得，且被告辛○○、己○○、乙○○於調查站接受訊
    問時即就本件犯罪過程供承在卷，是被告辛○○、己○○、
    乙○○三人符合貪污治罪條例第八條第二項減輕其刑之要件
    ，爰依該條例第八條第二項規定減輕渠等之刑。又被告辛○○、己○○、乙○○乃因一時未能省察擔任公務員依法執行
    職務之責任，曲意配合其等之直接上級主管被告壬○○之指
    示，而犯下本件圖利罪犯行，但其等並未直接獲得任何利益
    ，情輕法重，堪予憫恕，雖科以最低度之刑猶嫌過重，爰依
    刑法第五十九條規定，遞減輕其刑。
五、原審據以論科，固非無見，惟原審：(一)認被告壬○○、辛○○、己○○、乙○○四人所犯圖利罪應依九十年十一月七日
    修正前貪污治罪條例第六條第四項規定論處，自有未合。(二)
    原審判決書第二十九頁認被告辛○○、己○○、乙○○係與
    被告丁○○共同犯罪，亦有未合。被告丁○○、壬○○、辛○○、己○○、乙○○等上訴否認犯行，雖無理由，惟原審
    判決既有上揭可議之處，就此部分自無可維持，應由本院就
    被告丁○○、壬○○、辛○○、己○○、乙○○部分撤銷改
    判。爰審酌被告丁○○、壬○○竟為競選拉攏人心以冀高票
    單選之私心目的，任意承諾以將來可以動用屬於全體鎮民之
    公帑遂行滿足特定少數人信仰供奉之私益目的，嗣後當選本
    應為公益服務，且切實依法執行職務以為公所內職員之表率
    ，詎竟反而違法擅用職權，被告壬○○並令其下屬被告辛○○、己○○、乙○○配合違法支出數百萬元公款於私有土地
    上興建寺廟建築，是以導致現今，該建築物完全與工程名稱
    托兒所之使用目的大相違背，托兒所僅能勉為配合現狀使用
    ，其公益之托兒所功能勢必大打折扣，另一方面亦因被告丁○○、壬○○、辛○○、己○○、乙○○故意不遵相關營建
    法規下執意興建於私人土地上，將來深德宮此所有權人如拒
    絕繼續出借土地，請求返還如獲得勝訴勢必導致需拆除該建
    物以返還土地，則公帑再度損失恐怕無法避免，足見被告丁○○、壬○○、辛○○、己○○、乙○○此舉對於耗損瑞芳
    鎮公用財物甚鉅，另被告壬○○、辛○○、己○○、乙○○
    等在台北縣政府複驗時一樓建築時，應該依法查明真相陳報
    北縣政府以避免該項錯誤施政危害繼續擴大，但該等竟採取
    隱瞞方式，以虛構之陳述隱瞞違法事實，致使本件違法之危
    害加深，並衡量被告等犯罪手段、犯後態度等一切情狀，分
    別量處有期徒刑如主文第二至六項所示之刑。被告丁○○、
    壬○○、辛○○、己○○、乙○○等均犯貪污治罪條例罪圖
    利罪，各宣告有期徒刑以上之刑，均依法宣告褫奪公權如主
    文第二至六項所示。被告辛○○、己○○、乙○○三人前均
    未曾受有期徒刑以上刑宣告，此有台灣高等法院被告全國前
    案紀錄表可憑（見本院卷一第七三至七五頁、九四頁、九五
    頁），被告辛○○、己○○、乙○○因一時未能省察擔任公
    務員依法執行職務之責任，且恐若不聽從長官之命，怕影響
    渠等之工作，因而曲意配合其等之直接上級主管被告壬○○
    之指示，而犯下本件圖利罪犯行，被告辛○○、己○○、乙○○三人經此偵審程序，當知警惕，信無再犯之虞，本院因
    認對被告辛○○、己○○、乙○○三人所宣告之刑，以暫不
    執行為適當，併均宣告緩刑五年，以啟自新。依最高法院決
    議緩刑之宣告適用新修正刑法之規定，無庸比較新舊法，併
    予敘明。
六、不另為無罪諭知部分：
  (一)壬○○、辛○○、己○○、乙○○一樓工程給付尾款部分：
  1.公訴意旨略以：八十三年九月初，名義上稱為瑞濱里托兒所
    興建工程，實則乃朝聖宮一樓興建工程之承包廠商合進公司
    提出完工報告，壬○○明知該建物欲充作朝聖宮寺廟之建築
    ，該工程並有不符地政、建管及消防等法令；實際建築位置
    不詳；無建造執照；無合法水電可供承接等缺失，依法無從
    驗收，竟仍指派建設課技士張東陽辦理驗收。於八十三年十
    一月中旬某日，張東陽明知前開違法情事，竟於驗收記錄等
    相關文件均闕如之情形下，予以口頭通過驗收，並掣作「營
    繕工程結算驗收證明書」、「工程竣工報告」、「工程竣工
    請驗表」等驗收文件，並均於其上不實登載「准予驗收，竣
    驗相符」，並由鎮長壬○○、秘書辛○○、驗收人張東陽、
    經辦乙○○、經辦單位主管建設課長己○○於各式驗收文件
    上核章，以便支付工程尾款結案，致迄今該建物與相關審計
    作業不符，尚無從列入公所財產。因認被告壬○○、辛○○
    、己○○、乙○○等人就此部分係成立刑法第二百十六條之
    行使同法第二百十三條之公務登載不實公文書罪嫌，及貪污
    治罪條例第四條第一項第一款之侵占公款罪嫌。
  2.訊據被告壬○○、辛○○、己○○、張東陽等均否認此部分
    犯罪行為，並大致均辯稱：該一樓工程為瑞芳鎮公所發包之
    工程，包商完成工程即應給付尾款，不能認有行使公務登載
    不實公文書罪或侵占公款犯行等語。且查：
  (1)按「營繕工程結算驗收證明書」或「工程竣工報告」、「工
    程竣工請驗表」等文件其上記載「准予驗收，經驗相符」等
    字句，就文意而論，係指驗收人員前往工地實際驗收，且依
    據契約內容之預算書圖核對承包商施作之工程均與契約內容
    之預算書圖相符，就該驗收文件登載之目的而論，係供付款
    之主計單位據以核發工程款項予承包廠商，是以承包廠商業
    已依據合約施作，驗收人員即應在驗收文件上記載「准予驗
    收，經驗相符」之字句。因之，如驗收人員前往工程所在地
    驗收，經核對該工程之完工現狀與契約內容之預算書圖相符
    ，則驗收人員於權責上即應在上述驗收文件上記載「准予驗
    收，經驗相符」。經查，本院核對扣案證物編號一名稱為瑞
    芳鎮公所調卷類縣府統籌款所補助之一樓部分證物卷宗內，
    所附八十二年九月七日編制之「台北縣瑞芳鎮瑞濱里托兒所
    新建工程預算書」及八十三年十月編制「台北縣瑞芳鎮瑞濱
    里托兒所新建工程決算書」及施工前後照片，要足認定承包
    廠商合進公司業已依據瑞芳鎮公所發包之預算書圖完成所有
    契約項目，是以驗收之張東陽於驗收文件上記載「准予驗收
    ，經驗相符」應屬符合真實之記載。至公訴人所稱該工程不
    符地政、建管、消防法令，建築位置不詳、無建造執照、無
    合法水電可承接等情狀確實為真，但因上述各端均與承包之
    合進公司無關，並未於發包契約中明訂承攬之合進公司負有
    上述義務，此乃一樓工程發包之際擔任鎮長之丁○○因圖利
    目的故違法令不踐行各項行政措施所導致之結果，並非合進
    公司違反契約所致，合進公司乃單純之承包廠商依據瑞芳鎮
    公所發包之書圖施作，因此不得以鎮長丁○○之違法行為，
    而認監工之張東陽得以非合進公司之因素而拒絕在審核合進
    公司是否依約施作之驗收文件上記載「准予驗收，經驗相符
    」之文句，如此反而係瑞芳鎮公所違法承攬契約之給付款項
    義務。據此，被告張東陽於驗收文件上記載「准予驗收，經
    驗相符」，乃為符合真實之記載，被告乙○○、己○○、辛○○、丁○○等人即無成立刑法第二百十六條之行使同法第
    二百十三條之公務登載不實公文書之可言。
  (2)又按貪污治罪條例第四條第一款侵占公用財物罪之成立，除
    須依據法令從事公務之人員主觀上有不法所有之意圖外，並
    須行為人自己持有之公用財物，變易持有為所有之意思，而
    逕為所有人之行為，為構成要件，最高法院七十二年度台上
    字第三一一三號判決要旨參照。而查，本件名稱訂為「瑞濱
    里托兒所新建工程」，合進公司乃經瑞芳鎮公所公開招標之
    程序得標，且係與瑞芳鎮公所簽訂承攬契約，因此縱然因鎮
    長丁○○個人違法圖利之行為而以寺廟建築之圖樣發包，但
    此乃追究該公務員違法執行職務之問題，仍無法否認該承攬
    契約係以瑞芳鎮公所與合進公司簽訂之契約，則依據契約瑞
    芳鎮公所即有給付工程款之義務，而且合進公司確實又已依
    據承攬契約完工前已認定，是以，被告乙○○、己○○、辛○○、壬○○等驗收文件上審核簽章，使瑞芳鎮公所依據契
    約責任給付合進公司工程尾款，此乃履行瑞芳鎮公所契約責
    任之行為，以瑞芳鎮公所之款項給付瑞芳鎮公所契約上應給
    付之工程款，被告等顯無不法所有意圖將公款變異為自己所
    有之行為，依據上述判決要旨，該行為與貪污治罪條例第四
    條第一項第一款之侵占公有財物罪不相合致。
  3.綜上所述，被告己○○、辛○○、壬○○就名稱訂為「瑞濱
    里托兒所新建工程」之一樓工程部分，記載「准予驗收，經
    驗相符」之驗收文件上核章，並使瑞芳鎮公所依據契約給付
    合進公司尾款部分之行為，並不成立刑法第二百十六條之行
    使第二百十三條公務登載不實公文書罪、及貪污治罪條例第
    四條第一項第一款之侵占公有財物罪，依據前述判例就此部
    分原應為無罪諭知，然因，公訴人認此部分犯罪，與其揭認
    定有罪之發函回覆台北縣政府行使公務登載不實公文書犯行
    部分為牽連犯之裁判上一罪關係，爰不另為無罪諭知。
  (二)壬○○、辛○○、己○○、乙○○發文向中油公司請求補助
    款部分：
  1.公訴意旨略以：八十五年一月四日壬○○、辛○○、己○○
    、乙○○共同於北縣瑞建字第九六號公文內記載「瑞濱里
    托兒所已不敷使用，因本所財源枯竭，無力興建，敬請惠予
    全額補助，以解地方疾苦」此不實內容，並行文中油公司。
    涉嫌成立刑法第二百十六條行使第二百十三條之公務登載不
    實文書罪嫌。
  2.按刑法第二百十三條之罪，該不實登載之內容需有足生損害
    於公眾或他人為要件，而所謂足以生損害於公眾或他人，係
    指偽造文書之犯行，對於公眾或他人有發生損害之虞，即有
    發生損害之可能性而言（最高法院五十七年度台上字第三三
    四０號判決要旨參照）。但查，前述公文中公訴人認被告不
    實登載之處僅有「瑞濱里托兒所不敷使用」此段記載，然行
    文中油公司之際，以瑞濱里托兒所名義興建之寺廟建築均交
    給朝聖宮使用，真正之瑞濱里托兒所並未遷入建築物內使用
    ，故不敷使用尚非完全不實，僅能稱之為故意誇張需求狀況
    ，況且以中油公司立場，托兒所收託人數與面積間之比例如
    何，依據法律規定是否符合不敷使用之定義並非其所深究之
    處，此可從前述公文內並未檢附托兒所收託人數或使用面積
    等文件可為憑據。中油公司所審核是否准許核撥睦鄰經費之
    重點，乃該補助項目是否屬於地方公益等條件，此有卷附台
    灣營業總處睦鄰捐助初審評估表在卷可參，並中油公司職員
    劉文欽、江中鎮、李惠傑等人證述可堪佐證。是以被告壬○○、辛○○、己○○、乙○○於上揭公文中故意誇張托兒所
    需求狀況，對於中油公司審核是否核撥睦鄰補助款不生損害
    。其真正產生損害之重點乃預算書圖之設計內涵係為滿足寺
    廟使用之需求，但該份針對寺廟需求而設計之預算書圖未經
    隱匿於行文中油公司時充為附件一併檢送審核，是以引發損
    害之部分，被告壬○○、辛○○、己○○、乙○○其實並無
    不實登載之處。因此據此堪信被告壬○○、辛○○、己○○
    、乙○○等人於上揭公文內誇大記載「托兒所不敷使用」之
    情況，並無造成任何公眾或他人之損害，因之，顯與構成要
    件不合，不能成立公務登載不實公文書罪，據以行使之當然
    也不成立行使公務登載不實公文書罪。
  3.綜上所述，被告壬○○、辛○○、己○○、乙○○等於行文
    中油公司之上揭文件上記載「托兒所不敷使用」等語，顯不
    成立行使公務登載不實公文書罪，原應為無罪之諭知，然公
    訴人認此部分犯行與前揭有罪之興建朝聖宮二樓建築之犯行
    （公訴人原起訴利用職務上機會詐取財物罪，經本院變更為
    圖利罪），有牽連犯之裁判上一罪關係，爰不另為無罪諭知
    。
貳、偽證部分：
一、訊據上訴人即被告丙○○否認有偽證犯行，並辯稱：最初同
    意鎮公所在土地上蓋時，即已說好一樓給托兒所使用，二樓
    蓋好就要給我們廟方使用，目前卷宗內同意書是事後補的，
    但以前有寫過同意書，現今找不到云云。查被告於丙○○於
    八十八年四月二十一日台灣基隆地方法院檢察署檢察官，命
    其具結且簽立證人結文後，訊問為何其代表深德宮提供土地
    與瑞芳鎮公所興建本案建物時，虛偽答稱因為要爭取托兒所
    之興建等語（詳偵字第一七三四號卷第四頁）。再深德宮提
    供土地與瑞芳鎮公所之目的係為興建朝聖宮與托兒所之興建
    無關，此業據被告丙○○於調查站訊問時明白陳述深德宮提
    供土地目的係欲興建朝聖宮奉祀媽祖神像；而其於擔任瑞芳
    鎮民代表時曾就興建托兒所事項提出質詢，但此乃要求鎮公
    所應於公有地上興建，顯與深德宮提供私人土地之目的，為
    毫不相關連之二件事。又該調查局筆錄亦經被告丙○○於偵
    查中確認調查局筆錄記載無意見，堪信被告丙○○於調查局
    中陳述為自由意思下之陳述。另證人庚○○於調查局之陳述
    ，深德宮提供土地之目的係為興建朝聖宮亦與被告丙○○之
    調查局陳述相符，因此堪信被告丙○○調查局中陳述方與真
    實相符，即被告丙○○明知深德宮由其代表提供土地與瑞芳
    鎮公所之目的乃為興建朝聖宮，自始即與爭取托兒所興建無
    關。詎其卻在檢察官訊問前命其具結後，就偵查被告丁○○
    、壬○○等人貪污案件中，深德宮提供土地目的此對案情有
    重要關係之事項，故意虛偽陳述乃為爭取興建托兒所目的，
    意圖迴護被告丁○○等人，雖被告丁○○等因其他事證明確
    ，仍經起訴判決，但仍無礙於偽證罪之成立。本件被告丙○○偽證罪，事證明確，亦應依法論科。
二、核被告丙○○所為係犯刑法第一百六十八條之偽證罪。原審
    以被告丙○○罪證明確，適用上揭規定，並審酌被告丙○○
    身為瑞芳鎮民代表，亦為公務員，對於法令應有高度之認知
    及並加以服從，詎除先提供深德宮土地促使被告丁○○得圖
    利特定少數私人，以公款興建廟宇不當行為在先，竟在案件
    經檢察官偵查期間，還故意虛偽陳述其所參與知悉之事項，
    企圖為隱蔽犯罪情節，又其前科累累素行不端，犯後未見悔
    改之態度等一切情狀，量處有期徒刑四月。核原審對此認事
    用法並無不合，量刑亦屬允當。
三、被告丙○○上訴否認犯行，為無理由，應予駁回。
據上論斷，應依刑事訴訟法第三百六十九條第一項前段、第三百
六十八條、第三百六十四條、第二百九十九條第一項前段、第三
百條，八十五年十月二十三日修正前貪污治罪條例第六條第一項
第四款、九十年十一月七日修正貪污治罪條例第六條第一項第四
款、第八條第二項、第十七條，刑法第十一條、第二條第一項前
段、但書、第二十八條、第二百十六條、第二百十三條、第一百
六十八條、第五十五條（修正前）、第五十九條、第三十七條第
二項、第七十四條第一款，判決如主文。
本案經檢察官林慶宗到庭執行職務。
中    華    民    國    95    年    7     月    7     日
                  刑事第十九庭  審判長法  官  宋  祺
                                      法  官  蔡明宏
                                      法  官  陳憲裕
以上正本證明與原本無異。
如不服本判決，應於收受送達後十日內向本院提出上訴書狀，其
未敘述上訴之理由者並得於提起上訴後十日內向本院補提理由書
（均須按他造當事人之人數附繕本）。
                                      書記官  劉育妃
中    華    民    國    95    年    7    月    13     日
附錄：本案論罪科刑法條全文
刑法第二百十六條：
行使第 210 條至第 215 條之文書者，依偽造、變造文書或登載
不實事項或使登載不實事項之規定處斷。
刑法第二百十三條：
公務員明知為不實之事項，而登載於職務上所掌之公文書，足以
生損害於公眾或他人者，處 1 年以上 7 年以下有期徒刑。
刑法第一百六十八條：
於執行審判職務之公署審判時或於檢察官偵查時，證人、鑑定人
、通譯於案情有重要關係之事項，供前或供後具結，而為虛偽陳
述者，處7年以下有期徒刑。
八十五年十月二十三日修正前貪污治罪條例第六條：
有下列行為之一者，處5年以上有期徒刑，得併科新臺1百萬元以
下罰金：
一、意圖得利，抑留不發職務上應發之財物者。
二、募集款項或徵用土地、財物，從中舞弊者。
三、竊取或侵占職務上持有之非公用私有器材、財物者。
四、對於主管或監督之事務，直接或間接圖利者。
五、對於非主管或監督之事務，利用職權機會或身分圖利益者。
前項未遂犯罰之。
九十年十一月七日修正貪污治罪條例第六條：
有下列行為之一者，處 5 年以上有期徒刑，得併科新臺幣 3 千
萬元以下罰金：
一、意圖得利，抑留不發職務上應發之財物者。
二、募集款項或徵用土地、財物，從中舞弊者。
三、竊取或侵占職務上持有之非公用私有器材、財物者。
四、對於主管或監督之事務，直接或間接圖利私人不法之利益者
    。
五、對於非主管或監督之事務，利用職權機會或身分圖私人不法
    之利益者。
前項未遂犯罰之。


司法院資訊處製作；財團法人民間司法改革基金會備份。
